臺灣高等法院臺中分院民事判決　　　　　　94年度上字第44號
上　訴　人　丙○○
訴訟代理人　徐鼎賢律師
複　代理人　己○○
被　上訴人　臺灣電力股份有限公司輸變電工程處中區施工處
法定代理人　乙○○
訴訟代理人　邱寶弘律師
訴訟代理人　丁○○
訴訟代理人　甲○○
上列當事人間請求排除侵害事件，上訴人對於中華民國93年12月
9日臺灣臺中地方法院93年度訴字第2010號第一審判決提起上訴
，本院於94年10月25日言詞辯論終結，判決如下：
    主  文
上訴駁回。
第二審訴訟費用由上訴人負擔。
    事實及理由
一、本件上訴人於原審起訴主張：坐落台中縣龍井鄉○○段第10
    6之4地號土地上建物（未保存登記，即原審卷第2010號卷第
    第12頁上方所示6層高棕色鋼構建物，以下簡稱系爭6樓廠房
    ）為上訴人於民國（下同）88年間所興建，充作上訴人獨資
    所經營之進益企業社廠房兼員工宿舍之用。然被上訴人於90
    年間在上訴人所有之系爭建物領空架設中火－娥眉345仟伏
    輸電線#28－#29（以下稱系爭線路），因其設置線路與廠房
    屋頂平台、水塔、樓梯間及避雷針等設施間之間隔距離，未
    符合經濟部所頒「屋外供電線路裝置規則」第31條所定之安
    全距離（即與系爭建物平台式屋頂間所需垂直距離應為8.02
    公尺，惟經上訴人委請測量公司測量之結果，系爭輸電線路
    與廠房平台式屋頂間之垂直距離僅為6.88公尺），且其所輸
    出之電壓逾越人體所能負荷之標準，妨害上訴人對於系爭建
    物所有權之行使，經多次反應，被上訴人均以各該水平、垂
    直間隔均符合標準，安全無虞回覆，而拒不移除或遷建，爰
    依民法第767條中段規定，提起本件訴訟，求為判決聲明如
    原審所示等語。
二、被上訴人則以：被上訴人公司345仟伏南北第三路高壓輸電
    線路，南起台南龍崎，北至台北深美，肩負南電北送之重大
    責任，係88年921大地震之後，行政院緊急將該線路工程納
    入緊急命令之執行要點，嗣後並完成921震災重建暫行條例
    之立法，益徵該輸電工程之重要。而本件系爭中火－娥眉
    345 仟伏輸電線#28－#29間之系爭線路，需使用上訴人所有
    之台中縣龍井鄉○○段第106之6及同段106之8地號土地，已
    依法定程序進行（即協議徵收），且於本件協議徵收過程中
    ，被上訴人公司即明確告知將以既有廠房之狀況為基準進行
    架線工程，詎上訴人明知其情，竟於領得各項補償金、獎勵
    金等費用之後，另又搭蓋系爭6樓高之違章建築，高度甚且
    超過原既有廠房之高度，再為本件之請求，衡情度理已難謂
    合，且上訴人是否為系爭建物之所有權人更有可疑，而本件
    系爭線路之架線依屋外供電線路裝置規則第31條第1項第6款
    規定，系爭架空電線與屋頂平台間所需垂直距離應為6.49米
    ，本件被上訴人公司系爭電線之架設，已符合上開規定，況
    上訴人縱為所有權人，其權利之行使亦受電業法第51條、民
    法第793條、921震災重建暫行條例第59條第1項相關法令規
    定之限制，再者，系爭線路係345仟伏南北第三路高壓輸電
    線路之一環，其重要性及所負責任不言可諭，貿然移除，恐
    有失當，參諸最高法院71年台上字第739號判例要旨所示，
    上訴人提起本件訴訟，亦有民法第148條第1項規定權利濫用
    之情事，是上訴人本件請求為無理由，應予駁回等語置辯。
三、原審法院審酌兩造攻擊防禦方法後，認兩造雖未就系爭28、
    29號電塔供輸電線路，將經過106、106之1、106之4、106之
    5號土地上空有所約定，然依誠信原則與交易習慣，當係以
    被上訴人一般架設供輸電線線路之高度為限度。是以，本件
    上訴人所有之棕色建物部分，姑且不論其興建之時間為何（
    就此兩造主張不一，上訴人主張於88年6月興建完成，即電
    塔興建之前，被上訴人主張於電塔興建之後），然上訴人既
    受有應以被上訴人供輸電線高度之限制，則縱認本件上訴人
    主張之事實，確為屬實，亦無從要求被上訴人遷移28、29號
    電塔間供輸電線線路之移除甚明，因而判令駁回上訴人於原
    審之訴。上訴人對於原審上開判決提起上訴，上訴聲明：
    (一)原判決廢棄。(二)被上訴人應將坐落臺中縣龍井鄉○○段第
      106之4地號土地上之建物（即門牌號碼臺中縣龍井鄉○○
      路○段85巷33號、37號）領空上所架設之中火－娥眉345仟
      伏輸電線#28－#29移除。(三)第一、二審訴訟費用均由被上
      訴人負擔。被上訴人則答辯聲明：(一)上訴駁回。(二)第二審
      訴訟費用由上訴人負擔。
四、兩造不不爭執之事實如下：
(一)、系爭29號電塔之基地為上訴人所有之台中縣龍井鄉○○段第
    106-6及同段106-8地號土地（均分割自同段105地號土地，
    嗣合併同段105-3地號土地，為105-3地號土地）已於90年5
    月間辦理徵收完畢，由被上訴人公司取得該二筆土地之所有
    權。
(二)、被上訴人公司於取得該二筆土地之前，即於其上興建中火－
    娥眉345仟伏輸電塔（29），並於88年12月30日與上訴人為
    工程用地協議，雙方同意土地補償費包括地價款及先行施工
    獎勵金（協議內容二第二款），另該土地上之地上鋼造鐵皮
    屋之拆除費，亦由上訴人補償（協議紀錄三第三款），依此
    兩造於89年3月29日訂立土地承諾，其中地價款部分另依法
    令規定補償外，先行施工獎勵金及拆除費，上訴人已於89年
    3月29日以後，領得先行施工獎勵金533萬6千100元（以每平
    方公尺1萬8千150元計算）、拆除費用1379萬7000元。
(三)、本件新蓋的六樓辦公大樓，係由詠登公司名義付款，與福璽
    公司的簽約也是以詠登公司為名。
(四)、以上並有土地登記簿謄本、工程用地協議紀錄乙份、承諾書
    二份、收據二紙為影本為證，堪予採信。
五、兩造同意並協議簡化之爭點如下：(一)被上訴人是否確為系爭
    6樓廠房原始起造人並取得該建物之事實上處分權？(二)系爭
    線路之架設，是否符合「屋外供電線路裝置規則」所定之安
    全距離，上訴人有無忍受被上訴人供輸電線經過其所有106
    之4土地上建物上空之義務？(三)上訴人請求被上訴人拆除於
    該領空上所架設之中火─峨眉345仟伏輸電線28.29移開是否
    有理由？上訴人行使本件權利是否應受九二一震災重建暫行
    條例第59條第1項之限制，上訴人本件主張是否有民法第148
    條第1項權利濫用？茲分述如下：
(一)、按「所有人對於無權占有或侵奪其所有物者，得請求返還之
    。對於妨害其所有權者，得請求除去之。有妨害其所有權之
    虞者，得請求防止之。」民法第767條定有明文，是欲行使
    所有排除侵害請求權，自以所有權人為限，上訴人固主張其
    為系爭6樓高廠房之所有人，但為被上訴人為否認，是上訴
    人就此自負有舉證之責。經查，上訴人供陳其雖為進益企業
    社之負責人，但已另於同址設立詠登工業股份有限公司，且
    本件龍井新建廠房之經費，均係以詠登公司名義支出等語無
    訛（本院卷第165頁），並提出帳冊、支票存根及支票現金
    簽收單影本為憑（本院卷第119-122頁），而本件有關廠房
    鋁牆板烤漆工程之合約書，係由詠登工業股份有限公司具名
    簽約，亦有合約書影本一份附卷足憑，此外參以卷附照片所
    示系爭6樓廠房之外牆上，也刻有立體浮雕之「詠登」「詠
    登企業」等字樣，是以，綜觀本件有關興建廠房之費用係由
    詠登公司支付，且係以該公司之名與部分廠商簽立工程合約
    書等情，可見上訴人自始即係該廠房係詠登公司所有之意思
    而加以建蓋，至於上訴人與訴外人乙維公司之簽收單上雖載
    有「進益」字樣，但簽收單並非正式之合約書，且一般公司
    及企業之往來，因習慣或方便之緣故，往往會於送貨單指送
    之工地地點時，仍沿用舊名稱以方便記憶，事所常見，故不
    能以簽收單上逕以進益為名，即逕認該廠房之事實上處分權
    係屬上訴人所有。
(二)、再查，上訴人雖一度以系爭廠房係籍址於台中縣龍井鄉○○
    路○段85巷33號，納稅義務人係丙○○，據以主張丙○○為
    該廠房之所有人，然依台中縣稅捐稽徵處沙鹿分處函覆本院
    有關中縣龍井鄉○○路○段85巷33號之設籍資料及建物座落
    位置，在在顯示：該建物之使用執照係88年6月10日所核發
    ，使用執照號證為629號，起課日期為88年8月，完工日期為
    88年5月間（參見本院卷第177頁後附使用執照）與上訴人所
    稱系爭6樓棕色廠房，係於88年5月間始採購建材，89年5月
    間才完成結構體一節（見本院卷第110頁），不僅在時間上
    無法吻合，甚且前開房屋稅籍資料所附之房屋平面圖示係一
    樓廠房，與系爭棕色廠房為6層高之建物亦有區別，上訴人
    復自承前後二者之建造時間不同，建材亦有異（本院卷第
    164-5頁）；證人即負責建造前開629號建物之松輝營造公司
    負責人戊○○也到庭證實：該6樓高的辦公室、員工宿舍，
    並非其所施作，且伊不知道上訴人何時施作該6樓高之廠房
    等語（本院卷第47頁）；可見該使用執照編號第629號之建
    物與系爭6樓高之廠房，分屬不同之建物，且系爭6樓高之建
    物係事後所建造者，與該629號建物迥然有別，上訴人執前
    開第629號建物使用執照，主張系爭6樓高之廠房一樓部分係
    由上訴人所建造，並於88年5月19日建造完成，與前開卷證
    既有不符，自無可採，此外上訴人又無法提出適當之證據證
    明系爭6樓高廠房係其所有，乃逕依民法第767條提起本件訴
    訟，尚難謂於法有據。
(三)、次按「所有人，於法令限制之範圍內，得自由使用、收益、
    處分其所有物，並排除他人之干涉」民法第765條定有明文
    ；又「震災受損須進行輸電線路之重建或南北第三路三四五
    仟伏輸電線路之興建，其塔基用地及輸電線路架設工程，得
    依既有或規劃路線先行使用土地及進行架設工程；其因塔基
    流失或短期無法復建完成，得移位重建，不受國有財產法第
    五十條及電業法第五十條、第五十一條規定之限制；其工程
    用地之取得，不受都市計畫法第五十二條及土地法第二十五
    條之限制。」九二一震災重建暫行條例第59第1項前段亦定
    有明文，而本件電線工程既於88年921大地震之後，行政院
    緊急將該線路工程納入緊急命令之執行要點，嗣後並完成
    921震災重建暫行條例之立法，是縱認上訴人為系爭6樓高廠
    房建物之原始起造人，而取得該建物之事實上處分權人，其
    權利之行使，仍須受九二一震災重建暫行條例第59第1項前
    段規定之限制至明。
(四)、又查系爭29號電塔之基地，係坐落原為上訴人所有之台中縣
    龍井鄉○○段第106之6及同段106之8地號土地上，嗣合併為
    同段105之3地號土地，該105之3地號土地業於90年5月間辦
    理徵收完畢，而由被上訴人公司取得該二筆土地之所有權，
    且被上訴人公司於取得該二筆土地之前，即在其上興建中火
    －娥眉345仟伏輸電塔（29），並於88年12月30日與上訴人
    簽立工程用地協議，雙方即同意土地補償費包括地價款及先
    行施工獎勵金（協議內容二第二款），另該土地上之地上鋼
    造鐵皮屋之拆除費，亦已由上訴人補償（協議紀錄三第三款
    ），上訴人並已於89年間，領得先行施工獎勵金及拆除費用
    等情，業如前述，衡以兩造間就在上開二筆土地上為電塔（
    29）之興建既已為協議，再參以上訴人並自陳靠近電塔之廠
    房（門牌號碼台中縣龍井鄉○○路○段85巷37號（已辦理保
    存登記）（即照片所示白色廠房之一半，基地為同段106、
    106之1地號土地）係87年2月間興建完成（見原審93年11月8
    日審理筆錄），另一半白色廠房則於88年6月完工（見本院
    卷第58頁，台中縣稅捐稽徵處稅籍紀錄表「使用執照證號及
    使用分區」一欄所載），亦可知上訴人於同意被上訴人使用
    上開二筆土地使用之協議過程，應已認識#29電塔，將有與
    之互相連繫之電塔，且其供輸電線之架設之方向，將會經過
    上訴人位於原白色廠房附近之土地上空。
(五)、復查，縱認上訴人所主張其不知系爭輸電線線路將經由系爭
    106-4土地上空，非屬無據，但查本件南北第三路超高壓輸
    電線之工程（包括塔基用地），原負有輸送南電北送之公共
    利益，前揭九二一震災重建暫行條例第59第1項前段為顧及
    國家整體電力之考量，乃特別透由立法授權被上訴人公司就
    該三四五仟伏輸電線路之興建，包括塔基用地及輸電線路架
    設工程，得基於實際之需要，依既有或規劃路線先行使用土
    地及進行架設工程，則系爭29號電塔與28號電塔間之供輸電
    線，經由上訴人所有之同段106、106-1、106-4、106-5號土
    地上空，上訴人縱不知詳情，但系爭電線線路架設之位置及
    方向，既係基於工程規劃之路線而為之，揆諸前揭九二一震
    災重建暫行條例第59第1項前段之規定，自屬合乎法令之行
    為。
(六)、再查，本件被上訴公司之輸電線係於89年5月30日施工，90
    年1月15日完工（原審卷第28頁），而系爭6層樓之廠房則係
    於上訴人領得上開補償費等費用之後始為興建，此為兩造所
    不爭執，依此以論，被上訴人於施工當時，現場既僅有白色
    廠房，證人即被上訴人公司負責與上訴人協調之人員柯培堯
    亦於本院到庭證實：88年12月與上訴人達成地上物協議時，
    只有白色（指廠房部分）部分，沒有6樓辦公室部分等語綦
    詳（本院卷第49頁），則被上訴人公司於該處架設345仟伏
    高壓輸電線時，自會以現場白色廠房之高度為其施工基準，
    此當為上訴人所能查悉及預見，上訴人空言辯稱：伊不知架
    設輸電線高度係以白色廠房為準，核與經驗法則不合，礙難
    採信。
(七)、次按系爭345仟伏南北第三路高壓輸電線路之工程，其架設
    之電線線路與系爭6樓廠房之屋頂平台垂直間隔為6.88米，
    此為兩造所不爭執（本院卷第166頁）；而本院依上訴人聲
    請，向經濟部能源局函詢有關台電公司所設置之345kv高壓
    輸電線與房屋平台屋頂間所所需之垂直間隔之距離與計算方
    式，亦據能源局回覆本院稱：依據屋外供電線路裝置規則第
    31條第1第6款規定，50kv之間隔距離為4.90公尺，超過50kv
    ，每1kv增加10mm，得出最小垂直間隔距離為6.50公尺，可
    見被上訴人之施工已符合「屋外供電線路裝置規則」之要求
    。易言之，被上訴人所架設電線並無侵害上訴人權益致生違
    法情事，殆無疑義，上訴人抗辯：本件與系爭建物平台式屋
    頂間所需垂直距離應為8.02公尺，被上訴人所計算之間隔距
    離是針對一般正常之情況，非針對天災、意外而為，故未符
    經濟部之供電守則第31條規定等語，尚無可採。
(八)、末查前揭屋外供電線路裝置規則，乃經濟部委託專家學者研
    擬後頒布，其就架設線路對人體健康之影響，已考慮其中，
    而系爭線路之架設既符合屋外供電線路裝置規則等法令規定
    ，應無妨害線下建物居住人之身體健康之虞，至於上訴人雖
    又舉在系爭廠房內曾有觸電手麻及系爭線路所輸出電壓逾越
    人體所能負荷之標準，據以主張其所有權之行使已受到妨害
    ，但未能舉證證明與被上訴人所架設線路有何因果關聯，而
    被上訴人前開高壓輸電線路之架設既基於國家公共建設之需
    ，其電線與屋頂平台之垂直間隔，復已超過「屋外供電線路
    裝置規則」之法定標準，而不致生危害於上訴人及妨害其所
    有權之行使，故不論上訴人是否為爭6層廠房之事實上處分
    權人及其興建之時間為何（就此兩造主張不一，上訴人主電
    塔興建之後），依前開九二一震災重建暫行條例第59第1項
    之規定，上訴人亦無從要求被上訴人遷移28、29號電塔間供
    輸電線線路之移除。是本件上訴人之主張，於法洵屬無據，
    應予駁回。
六、綜上，上訴人依民法767條中段請求被上訴人應將坐落台中
    縣龍井鄉○○路○段185巷33號廠房上空所架設中火－娥眉
    345仟伏輸電線#28－#29移除，核屬無據，原審據以駁回其
    請求，所持理由與本院前開認定雖有不同，但結論則無不同
    ，本件上訴仍應認為無理由，應予駁回。
七、兩造其餘攻擊防禦方法與本院前開判決結果不生影響，無逐
    一論列之必要。
據上論結：本件上訴為無理由，依民事訴訟法第449條第2項，第
78條，判決如主文。
中　　華　　民　　國　　94　　年　　11　　月　　8 　　日
                    民事第二庭審判長法　官  童有德
                                    法　官  翁芳靜
                                    法　官  謝說容
以上正本係照原本作成。
如對本判決上訴，須於收受判決送達後20日內向本院提出上訴書
狀，其未表明上訴理由者，應於提出上訴後20日內向本院提出上
訴理由書（須按他造人數附具繕本）。
上訴時應提出委任律師為訴訟代理人之委任狀。具有民事訴訟法
第466條之1第1項但書或第2項之情形為訴訟代理人者，另應附具
律師及格證書及釋明委任人與受任人有該條項所定關係之釋明文
書影本。
                                    書記官  蘇昭文
中　　華　　民　　國　　94　　年　　11　　月　　8 　　日
                                        　　　　　　　Ｂ
